【裁判字號】    94,訴,260
【裁判日期】    950123
【裁判案由】    商標異議
【裁判全文】
臺北高等行政法院判決
                                     94年度訴字第00260號
                              .
原      告  瑞士商‧亞米茄股份有限公司 (Omega SA)
代  表  人  甲○○○○○○H.
            乙○○○○○○J.
訴訟代理人  林志剛律師
            楊憲祖律師
            黃闡億律師
被      告  經濟部智慧財產局
代  表  人  蔡練生（局長）住同上
訴訟代理人  戊○○
參  加  人  丙○○
            送達代收人  丁○○.
上列當事人間因商標異議事件，原告不服經濟部中華民國93年12
月1日經訴字第09306231740號訴願決定，提起行政訴訟。本院判
決如下：
    主  文
原告之訴駁回。
訴訟費用由原告負擔。
    事  實
一、事實概要：
  (一)訴外人鄧春明前於民國（下同）91年12月2日以「PROMEGA
    」商標（下稱系爭商標，如附圖1所示），指定使用於修正
    前商標法施行細則第49條所定商品及服務分類表第9類之「
    錄有電腦遊戲程式之光碟、遊戲程式匣、電視遊樂器軟體、
    投幣式電動遊樂器、電視遊樂器、投幣式電子遊樂器、電視
    遊樂器搖桿、與電視連用之電子遊樂器……」等商品，向被
    告申請註冊，旋於92年6月變更申請人為參加人丙○○。案
    經被告審查，於92年7月18日准列為審定第00000000號商標
    。
  (二)嗣原告於92年11月14日，以系爭商標與其所有之註冊第
    33626號「亞米茄及其標記OMEGA AVEL SIGNE GREE」及第
    778403號「OMEGA+ 」商標（下據爭商標1、2，如附圖2所示
    ）圖樣上之外文「OMEGA」構成近似，有違異議審定時商標
    法第37條第7款及第12款之規定，對之提起異議。審查期間
    ，商標法於92年11月28日修正公布施行，被告爰依現行商標
    法第89條第1項之規定，將系爭商標逕予註冊；另依同法第
    90條規定辦理。案經被告審查，以原告異議主張條款即相當
    於現行商標法第23條第1項第12款及第13款之規定併同審查
    ，乃以93年5月25日（93）智商0505字第09380239570號（中
    台異字第G00000000號）商標異議審定書（下稱原處分）為
    異議不成立之處分。原告不服，提起訴願，遭駁回後，遂向
    本院提起行政訴訟。
二、兩造聲明：
  (一)原告聲明求為判決：
    1.訴願決定及原處分均撤銷。
    2.請求判命被告應就原告92年11月14日異議申請作成異議成
      立之行政處分。
    3.訴訟費用由被告負擔。
  (二)被告聲明求為判決：
    1.請求駁回原告之訴。
    2.訴訟費用由原告負擔。
三、兩造之爭點：
    系爭商標是否近似於據爭商標有致相關公眾與據爭商標混淆
    誤認之虞？
  (一)原告主張之理由：
    1.原處分及訴願決定均認為，系爭商標與據爭商標非屬構成
      近似之商標，且國內外廠商以外文「OMEGA」作為商標圖
      樣一部分申准註冊者為數不少，其識別性相對減弱，兩造
      商標間應無致相關消費者混淆誤認之虞，因此，系爭商標
      並無修正前商標法第37條第7款、第12款及現行商標法第
      23條第1項第12款、第13款規定之適用云云，而分別為異
      議不成立之處分及訴願駁回之決定，惟查：
      (1)按商標圖樣「相同或近似於他人著名之商標或標章，有
        致公眾混淆誤認之虞者」、「相同或近似於他人同一商
        品或類似商品之註冊商標者」，不得申請註冊；商標「
        相同或近似於他人著名商標或標章，有致相關公眾混淆
        誤認之虞，或有減損著名商標或標章之識別性或信譽之
        虞者」、「相同或近似於他人同一商品或類似商品或服
        務之註冊商標或申請在先之商標，有致相關消費者混淆
        誤認之虞者」，不得註冊，分別為修正前商標法第37條
        第7款、第12款及現行商標法第23條第1項第12款、第13
        款前段所明定。判斷商標之近似，應本客觀事實，依異
        時異地隔離觀察及通體觀察為標準，以具有普通知識經
        驗之消費者，於購買時施以普通所用之注意，有無混同
        誤認之虞判斷之。
      (2)兩商標構成近似：
        原處分認為，系爭商標係以外文「PR」為首結合外文「
        OMEGA」形成一創新之整體圖樣「PROMEGA」，不具任何
        特有之意涵，而後者則為「希臘字母的第24個字母」，
        不論外觀、觀念或讀音均有差異．．．，應非屬近似之
        商標云云，惟查：
        系爭商標與據爭商標在外觀及讀音上均達到可能混淆
          的近似程度：
          系爭商標係由單純7個英文字母組成，其中「OMEGA」
          5個英文字母與據爭商標圖樣完全相同，二者在外觀
          上極為相似。而且系爭商標之起首字母「PR」，在一
          般外文讀音上均為子音，影響整體讀音不大，以致系
          爭商標之外文「PROMEGA」與據爭商標之外文「OMEGA
          」之第一音節「pro」與「o」之讀音差異甚微，在後
          二音節完全相同之情形下，在實際交易連貫唱呼之際
          ，應有致消費者產生混同誤認之虞。
        相關消費者已充分認知「OMEGA」商標所表彰者，即
          為原告之商譽及產品品質：
          按被告前身經濟部中央標準局85年4月發布之「商標
          手冊」商標之圖樣之近似與商品類似第9點規定：「
          以著名商標與其他文字或圖形結合而成之商標，原則
          上與該著名商標構成近似」，現行「混淆誤認之虞」
          審查基準亦將「相關消費者對各商標熟悉之程度」列
          為判斷有無混淆誤認之虞的參考因素之一，於第5.6.
          2點規定：「相關消費者對衝突之二商標如僅熟悉其
          中之一者，則就該較為被熟悉之商標，應給予較大之
          保護。」，又「如果商標所有者，在商品之行銷及廣
          告活動中，投入鉅大資本，積極擴展其商品之商譽，
          其商標的識別作用，相對於其他努力不足之他商標所
          有者，自然會比較大」、「二個商標圖樣近似性之比
          較，其比較方式並不全然以圖樣本身在設計上之特殊
          性為其惟一之斟酌因素，還須同時考慮慣常使用後，
          在社會大眾中所形成之印象」，經查：
          A.外文「OMEGA」及「Ω」係原告首創使用於各種錶
            類商品之商標，早於58年間即在我國取得註冊第
            33626號商標專用權，並包括瑞士、日本、加拿大
            、澳洲、英、法等世界多國獲准註冊，其手錶商品
            以準確、精細之品質而備受稱譽，且長久行銷我國
            巿場又迭經雜誌廣泛宣導廣告，凡此有原告檢送之
            國內外廣告及型錄、外國註冊統計資料、國內相關
            商標註冊證影本、商業發票及輸入許可證等證據影
            本附卷可稽，其商標信譽難謂不為一般商品購買人
            所知悉。被告前身經濟部中央標準局亦曾以中台異
            字第841151號、第860137號商標異議審定書肯認原
            告「OMEGA」商標已廣為我國消費者所熟知。
          B.系爭商標外觀上同樣含有「OMEGA」字樣，雖字首
            為「PR」，惟整體讀音與據爭商標極為接近，在據
            爭商標普遍為消費者所認識，其識別力強大之情形
            下，系爭商標實易使相關消費者產生其與據爭商標
            為同一系列商標之聯想，而誤認其商品來源為原告
            或與原告有關連的來源，其與據爭商標間實有使消
            費者產生混淆誤認之虞，被告未詳加審究原告「
            OMEGA」商標知名情形，遽為前述判斷，實有違誤
            。
    2.原處分及訴願決定認為，國內外廠商以外文「OMEGA」作
      為商標圖樣一部分申准註冊者為數不少，其識別性相對減
      弱，兩商標間應無致相關消費者混淆誤認之虞云云，惟查
      ：
      (1)於原處分作成當時，僅另有一件含有「OMEGA」外文的
        商標在類似商品註冊在案：按現行「混淆誤認之虞」審
        查基準第5.1點規定：「聯合式或組合性商標之一部分
        ，在類似商品/服務中已為多數不同人使用為商標之一
        部分而註冊在案者，得認為該部分為弱勢部分」，是以
        ，某商標之一部分被多數不同人所使用，而減弱其識別
        力的情形，雖可能發生，惟應限於使用在類似商品或服
        務。經原告檢索發現，於被告93年5月25日作成原處分
        當時，在與系爭商標所指定使用商品相類似的商品類別
        中，註冊在案者，除系爭商標外，僅有註冊第748907號
        商標含有「OMEGA」外文（按：審定第894114號、註冊
        第710679號、審定第680924號、註冊第673076號商標均
        已遭撤銷在案，請見各該商標資料備註部分）（按：09
        17商品組群為「電腦硬體、電腦軟體」商品，系爭商標
        所指定使用之商品即屬該組群），在僅另有1件含有「
        OMEGA」外文的商標註冊的情形下，實不符合「聯合式
        或組合性商標之一部分，在類似商品/服務中已為多數
        不同人使用為商標之一部分而註冊在案」的要件，原處
        分及訴願決定竟認為「國內外廠商以外文『OMEGA』作
        為商標圖樣一部分申准註冊者為數不少，其識別性相對
        減弱」云云，除與事實不符外，並已違反前開「混淆誤
        認之虞」審查基準第5.1點之規定。
      (2)更何況如前所述，「OMEGA」商標已因原告經久慣常的
        使用，已使一般消費者充分認知該商標所表彰者，即為
        原告之商譽及產品品質，其識別力強大，並無變弱的情
        形。
    3.綜上所述，系爭商標與據爭商標應屬構成近似之商標，原
      處分及訴願決定之判斷顯有違法及不當，系爭商標與據爭
      商標2復指定使用於類似商品，且兩商標間有致相關消費
      者產生混淆誤認之虞，據爭商標又為著名商標。因此，系
      爭商標應有修正前商標法第37條第7款、第12款及現行商
      標法第23條第1項第12款、第13款之適用，應撤銷其註冊
      。
  (二)被告主張之理由：
    1.商標法第90條規定，本法修正施行前，已提出異議，尚未
      異議審定之案件，以本法修正施行前及本法修正施行後之
      規定均為違法事由為限，始撤銷其註冊；其程序依修正後
      之規定辦理。本案係92年11月28日商標法修正施行前，已
      提出異議尚未異議審定之案件，而系爭商標所涉之修正施
      行前商標法第37條第7、12款，業經修正為現行商標法第
      23條第1項第12、13款，於修正施行前後法條規定均為違
      法，合先敘明。
    2.修正前商標法第37條第7、12款及現行商標法第23條第1項
      第12、13款前段規定之適用，應以兩商標構成相同或近似
      為前提要件。商標近似係指二商標予人之整體印象有其相
      近之處，若其標示在相同或類似的商品/服務上時，以具
      有普通知識經驗之消費者，於購買時施以普通之注意，可
      能會有所混淆而誤認二商品/服務來自同一來源或誤認不
      同來源之間有所關聯。又商標近似之判斷得就二商標外觀
      、觀念及讀音為觀察。
    3.查本件系爭商標圖樣之外文「PROMEGA」，與據爭商標圖
      樣之外文「OMEGA」相較，雖二者皆有外文「OMEGA」，惟
      查，前者係以外文「PR」為首結合外文「OMEGA」形成一
      創新之整體圖樣「PROMEGA」，不具任何特有之意涵，而
      後者則為「希臘字母的第24個字母」，不論外觀、觀念或
      讀音均有差異，予消費者印象亦明顯可辨，客觀上於具有
      普通知識經驗之購買人施以普通之注意，尚無致一般消費
      者產生混同誤認之虞，應非屬近似之商標；況國內外廠商
      以外文「OMEGA」作為商標圖樣一部分申准註冊者亦不乏
      其數，此有被告商標案件圖樣名稱資料附卷可稽，從而本
      件參加人以外文「PROMEGA」作為系爭商標圖樣申請註冊
      ，應無前揭條款規定之適用。
    理  由
一、原告起訴主張：系爭商標與據爭商標應屬構成近似之商標，
    且系爭商標與據爭商標2復指定使用於類似商品，兩商標間
    有致相關消費者產生混淆誤認之虞，據爭商標又為著名商標
    ，故系爭商標應有修正前商標法第37條第7款、第12款及現
    行商標法第23條第1項第12款、第13款之適用，應撤銷其註
    冊，原處分顯有違誤，為此訴請如聲明所示云云。
二、被告則以：系爭商標圖樣之外文「PROMEGA」，與據爭商標
    圖樣之外文「OMEGA」相較，雖二者皆有外文「OMEGA」，惟
    查，前者係以外文「PR」為首結合外文「OMEGA」形成一創
    新之整體圖樣「PROMEGA」，不具任何特有之意涵，而後者
    則為「希臘字母的第24個字母」，不論外觀、觀念或讀音均
    有差異，予消費者印象亦明顯可辨，客觀上於具有普通知識
    經驗之購買人施以普通之注意，尚無致一般消費者產生混同
    誤認之虞，應非屬近似之商標，原處分並無違誤，求為判決
    駁回原告之訴等語。
三、本件兩造對於事實概要欄所載之事實均不爭，並對於據爭商
    標於鐘錶類商品為著名商標等情不爭，並有訴願決定及原處
    分附於本院卷暨異議申請書、商標註冊簿、商標註冊申請書
    、商標核准審定書附於原處分卷可稽，堪認為真實。
四、按商標法第89條第1項規定：「本法中華民國92年4月29日修
    正施行（按實係92年11月28日修正施行）前，已核准審定之
    註冊申請案，於本法修正施行時未經撤銷原審定者，依修正
    後之規定，逕予註冊；其應繳納第一期之註冊費，視為已繳
    納。」第90條規定：「本法中華民國92年4月29日修正施行（
    按實係92年11月28日修正施行）前，已提出異議，尚未異議
    審定之案件，以本法修正施行前及本法修正施行後之規定均
    為違法事由為限，始撤銷其註冊；其程序依修正後之規定辦
    理。」第23條第1項第12款及第13款規定：「商標有下列情
    形之一者，不得註冊：十二、相同或近似於他人著名商標或
    標章，有致相關公眾混淆誤認之虞，或有減損著名商標或標
    章之識別性或信譽之虞者。但得該商標或標章之所有人同意
    申請註冊者，不在此限。一三、相同或近似於他人同一或類
    似商品或服務之註冊商標或申請在先之商標，有致相關消費
    者混淆誤認之虞者。但經該註冊商標或申請在先之商標所有
    人同意申請者，除二者之商標及指定使用之商品或服務均相
    同外，不在此限。」第40條第1項規定：「商標之註冊違反
    第23條第1項或第59條第4項規定之情形者，任何人得自商標
    註冊公告之日起3個月內，向商標專責機關提出異議。」又
    按系爭商標審定時商標法第37條第7款及第12款規定：「商
    標圖樣有左列情形之一者，不得申請註冊：七、相同或近似
    於他人著名之商標或標章，有致公眾混淆誤認之虞者。但申
    請人係由商標或標章之所有人或授權人之同意申請註冊者，
    不在此限。一二、相同或近似於他人同一商品或類似商品之
    註冊商標者。」第46條規定：「對審定商標認有違反本法規
    定情事者，得於公告期間內，向商標主管機關提出異議。」
    是本件之爭執，在於系爭商標是否近似於據爭商標有致相關
    公眾與據爭商標混淆誤認之虞？
五、經查：
  (一)按經濟部於93年4月28日修正發布、同年5月1日施行之「混
    淆誤認之虞」審查基準4.規定：「判斷二商標間有無混淆誤
    認之虞，應參考之相關因素，經綜合參酌國內外案例所提及
    之相關因素，整理出下列8項因素：（１）商標識別性之強
    弱（２）商標是否近似暨其近似之程度（３）商品/服務是
    否類似暨其類似之程度（４）先權利人多角化經營之情形（
    ５）實際混淆誤認之情事（６）相關消費者對各商標熟悉之
    程度（７）系爭商標之申請人是否善意（８）其他混淆誤認
    之因素」5.2規定：「商標是否近似暨其近似之程度：5.2.1
    商標近似之意義係指二商標予人之整體印象有其相近之處，
    若其標示在相同或類似的商品/服務上時，具有普通知識經
    驗之消費者，於購買時施以普通之注意，可能會有所混淆而
    誤認二商品/服務來自同一來源或誤認不同來源之間有所關
    聯。5.2.2判斷商標是否近似，首先應確立的是應以誰的角
    度來觀察。由於商標最主要的功能在提供商品/服務之消費
    者藉以區辨商品/服務來源，因此，是否近似，即應以具有
    普通知識經驗之消費者，於購買時施以普通之注意為準。又
    商品性質的不同會影響其消費者的注意程度，例如就普通日
    常消費品而言，消費者的注意程度較低，對二商標間之差異
    辨識較弱，容易產生近似之印象……5.2.3判斷商標近似，
    應以商標圖樣整體為觀察。此乃係由於商標呈現在商品/ 服
    務之消費者眼前的是整體圖樣，而非割裂為各部分分別呈現
    。……5.2.4判斷近似另一重要原則為異時異地，隔離觀察
    原則。……5.2.5商標給予商品/服務之消費者的印象，可以
    就商標整體的外觀、觀念或讀音等來觀察，因此判斷商標近
    似，亦得就此三者來觀察是否已達到可能混淆的近似程度。
    ……5.2.6.5拼音性之外文例如英法德日語，其起首字母在
    外觀與讀音上，對於整體字詞給予消費者之印象有極重要之
    影響，判斷近似時應賦予比重較重之考量。」6.規定：「
    6.1前述各項因素具有互動之關係，原則上若其中一因素特
    別符合時，應可以降低對其他因素的要求。例如商標的近似
    程度越高，對商品/服務的類似程度要求即可相對降低。」
    核上開規定與商標法第23條第1項第12、13款及修正前商標
    法第37條第7、12款之規定均無違背，被告以之為審查依據
    ，自值尊重。
  (二)查原處分以系爭商標圖樣之外文「PROMEGA」，與據爭商標
    圖樣之外文「OMEGA」相較，雖二者皆有外文「OMEGA」，惟
    查，前者係以外文「PR」為首結合外文「OMEGA」形成一創
    新之整體圖樣「PROMEGA」，不具任何特有之意涵，而後者
    則為「希臘字母的第24個字母」，不論外觀、觀念或讀音均
    有差異，予消費者印象亦明顯可辨，客觀上於具有普通知識
    經驗之購買人施以普通之注意，異時異地隔離觀察及交易連
    貫唱呼之際，尚無致一般消費者產生混同誤認之虞，應非屬
    近似之商標，是原處分關於系爭商標與據爭商標是否近似及
    是否有致相關公眾混淆誤認之虞之認定，核係依前揭之說明
    而為審查，於法並無不合。
  (三)至原告之主張，尚無可採，茲說明如下：
    1.系爭商標與據爭商標圖樣之外文相較，固皆有外文「
      OMEGA」5個字母，惟應予強調者，商標圖樣應就呈現在消
      費者眼前的整體圖樣而為觀察。查本件就外觀言，系爭商
      標係由「PROMEGA」7個字母所組成，其字首「PR」2字母
      ，予人寓目之印象即已明顯不同；次就讀音言，系爭商標
      字首「PR」2字母，係子音，不可能單獨發音，故應與其
      後之「O」結合，分為3個音節「PRO」「ME」「GA」發音
      ，是其與據爭商標在讀音上亦甚有差異；再就觀念言，系
      爭商標整體圖樣「PROMEGA」，係一自創之圖樣，並無特
      定之字義，而由於「PRO」與「MEGA」在英文之使用上，
      均係用於字首，分別有「在前、居先、贊成」及「大」的
      意義，可能令消費者有此方面之聯想，至據爭商標則係希
      臘字母的第24個字母，即最後一個字母，寓有「末尾」之
      意義，兩者在觀念上可謂大相逕庭；綜上說明，系爭商標
      無論在外觀、讀音或觀念上均難謂與據爭商標已達到可能
      混淆的近似程度。
    2.又據爭商標在鐘錶類商品頗為著名，此為兩造所不爭，而
      相關消費者對各商標熟悉之程度亦為判斷二商標間有無混
      淆誤認之虞，應參考之相關因素之一，亦如前述，查本件
      原處分雖未就據爭商標是否係著名商標一點論究，惟如前
      段所述，系爭商標無論在外觀、讀音或觀念上均與據爭商
      標有顯著之差異，是縱參酌據爭商標之著名程度而為考量
      ，亦仍不致有使相關消費者誤認系爭商標與據爭商標出於
      同一來源或系列商品/服務，有致相關消費者產生混淆誤
      認之虞，附予敘明。
六、綜上所述，原告之主張，均無可採，原處分以系爭商標並無
    修正前商標法第37條第7、12款及現行商標法第23條第1項第
    12、13款不得註冊之違法事由，就原告之異議申請為異議不
    成立之審定，認事用法，均無違誤，訴願決定遞予維持，亦
    無不合，原告徒執前詞，訴請如聲明所示，於法無據，應予
    駁回。
據上論結，本件原告之訴為無理由，爰依行政訴訟法第98條第3
項前段，判決如主文。
中    華    民    國    95    年     1    月   23     日
                  第五庭審判長法  官  張  瓊  文
                              法  官  帥  嘉  寶
                              法  官  王  碧  芳
上為正本係照原本作成。
如不服本判決，應於送達後20日內向本院提出上訴狀並表明上訴
理由，如於本判決宣示後送達前提起上訴者，應於判決送達後20
日內補提上訴理由書（須按他造人數附繕本）。
中    華    民    國    95    年     1    月   23     日
                              書記官  葉  瑩  庭


司法院資訊處製作；財團法人民間司法改革基金會備份。
